臺灣士林地方法院刑事判決　　　　　　　100年度訴字第142號
公　訴　人　臺灣士林地方法院檢察署檢察官
被　　　告　紀宏奇
上列被告因偽造文書等案件，經檢察官提起公訴（100 年度偵字
第4201號），被告於準備程序中就被訴事實為有罪之陳述，經本
院合議庭裁定由受命法官獨任進行簡式審判程序後，判決如下：
    主  文
紀宏奇共同行使偽造公文書，足以生損害於公眾及他人，處有期
徒刑壹年拾月。如附表所示應沒收之物均沒收。
    事  實
一、紀宏奇及其所屬詐欺集團成員多人基於冒充公務員行使職權
    、行使偽造公文書及特種文書、意圖為自己不法所有而詐欺
    取財之共同犯意聯絡，其等於民國100 年3 月間，言妥由紀
    宏奇以每日薪資新臺幣（下同）6,000 元之代價擔任該集團
    實際出面取款之角色後，紀宏奇乃依綽號「大哥」之該集團
    成年成員指示，先於民國100 年3 月21日上午6 時30分許，
    在臺中市○○路與河北路口之「肯德基」店門口，搭乘姓名
    年籍均不詳之2 名成年詐欺集團成員駛來之租賃用小客車至
    臺北市，再由其中一名成員交付背包1 個（內含門號分別為
    0000000000及0000000000號SIM 卡的NOKIA 廠牌手機2 支、
    偽造貼有其半身照片之「臺灣省法務部行政單位監管科書記
    官柯勝豐」識別證1 張、偽造未貼照片之「臺灣省法務部行
    政單位監管科書記官程隆慶」識別證1 張）與紀宏奇供嗣後
    聯絡及詐騙被害人使用。而該詐欺集團他名成員則於同日上
    午10時51分許，撥打電話與林久郁，其於電話中自稱係斗六
    分局李警官，並詐稱林久郁之帳戶遭盜用為人頭帳戶，該帳
    戶將被凍結假扣押，需提領臺北富邦銀行帳戶內70% 金額交
    付雲林地方法院書記官以進行公證云云，並傳真偽造之「臺
    灣雲林地方法院檢察總署執行公正處監管信託證明」、「法
    務部執行假扣押處份命令」、「臺灣雲林地方法院檢察署刑
    事傳票」各1 紙至林久郁之公司，致林久郁誤信為真而陷於
    錯誤，乃於同日下午1 時許，在臺北富邦商業銀行建成分行
    提領現金120 萬元。紀宏奇嗣於該日下午2 時許接獲綽號「
    大哥」之詐欺集團成年成員電話指示，而在臺北市○○○路
    臺北富邦商業銀行建成分行旁的萊爾富便利商店內，收取對
    方傳真而來之「台灣省法務部行政單位監管科」監管書（金
    額記載為120 萬元），紀宏奇乃持至上開搭乘而來之租賃用
    小客車，交由車上之成年共犯持偽刻之「法務部地檢署監管
    科」印章於其上用印而共同偽造公文書，紀宏奇嗣於同日下
    午2 時40許，依該集團成員指示可以取款，其乃持上開偽造
    之「台灣省法務部行政單位監管科」監管書及前揭背包至臺
    北市大同區○○○路68號前，於見到林久郁後，紀宏奇乃假
    冒其為書記官身分，且出示偽造貼有其半身照片之「臺灣省
    法務部行政單位監管科書記官柯勝豐」識別證1 張與林久郁
    觀看而行使，林久郁因此陷於錯誤而交付現金120 萬元與紀
    宏奇收受，紀宏奇再交付前開偽造完畢之「台灣省法務部行
    政單位監管科」監管書與林久郁收受而行使，足生損害於法
    務部、臺灣雲林地方法院檢察署及林久郁，紀宏奇得手後，
    即將該筆款項交與上開租賃用小客車內之詐欺集團成員，並
    一同驅車返回臺中，其等並相約隔日早上7 點再於相同地點
    會合。
二、林久郁於交付款項後，察覺有異報警處理，始知遭到詐騙，
    詎其於翌日（即100 年3 月22日）上午9 時許，再度接獲自
    稱為「王國強」書記官之人來電佯稱：前所提領的120 萬元
    不夠，今日需要再自臺北富邦商業銀行建成分行、郵局提領
    共100 萬元出來做公證云云，林久郁諉以應和，並通知警方
    前來。紀宏奇則於當日上午10時許，經1 名詐欺集團成年成
    員駕車自臺中載至臺北，且由該成員交付背包1 個（內容物
    除上載相同物品外，尚有現金26,900元）與紀宏奇供嗣後聯
    絡及詐騙林久郁使用，嗣於該日中午12時許，紀宏奇接獲詐
    欺集團成年成員電話指示，而在某不詳便利商店內，收取對
    方傳真而來之「台灣省法務部行政單位監管科」監管書（金
    額記載為100 萬元），紀宏奇乃持至上開搭乘而來之小客車
    內，交由車上之成年共犯持偽刻之「法務部地檢署監管科」
    印章於其上用印而共同偽造公文書，紀宏奇嗣於同日下午1
    時30許，經該集團成員指示可以取款，其乃持上開偽造之「
    台灣省法務部行政單位監管科」監管書及前揭背包至臺北市
    大同區○○○路39號當代藝術館前，於見到林久郁後，紀宏
    奇再度偽為書記官身分，而出示前開偽造貼有其半身照片之
    「臺灣省法務部行政單位監管科書記官柯勝豐」識別證1 張
    、偽造完畢之「台灣省法務部行政單位監管科」監管書與林
    久郁而行使，足生損害於法務部、臺灣雲林地方法院檢察署
    及林久郁，紀宏奇旋為埋伏在旁之員警當場逮捕，員警並在
    紀宏奇手上及其所帶背包內，扣得「台灣省法務部行政單位
    監管科」監管書1 張（金額記載為100 萬元）、現金26,900
    元、偽造貼有其半身照片之「臺灣省法務部行政單位監管科
    書記官柯勝豐」識別證1 張、偽造未貼照片之「臺灣省法務
    部行政單位監管科書記官程隆慶」識別證1 張、NOKI A廠牌
    手機2 支（含門號分別為0000000000、0000000000號的SIM
    卡共2 張）。
三、案經臺北市政府警察局大同分局報告臺灣士林地方法院檢察
    署檢察官偵查起訴。
    理  由
一、上開事實有下列證據可以證明：
（一）被告紀宏奇於警詢、偵查、本院之自白。
（二）證人林久郁於警詢之證述。
（三）林久郁之存摺明細、「臺灣雲林地方法院檢察總署執行公
      正處監管信託證明」、「法務部執行假扣押處份命令」、
      「臺灣雲林地方法院檢察署刑事傳票」各影本1 紙，「台
      灣省法務部行政單位監管科」監管書影本2紙。
（四）扣案之「台灣省法務部行政單位監管科」監管書1 張（金
      額記載為100 萬元）、現金26,900元、偽造貼有被告半身
      照片之「臺灣省法務部行政單位監管科書記官柯勝豐」識
      別證1 張、偽造未貼照片之「臺灣省法務部行政單位監管
      科書記官程隆慶」識別證1 張、NOKIA 廠牌手機2 支（含
      門號分別為0000000000、0000000000號的SIM 卡共2 張）
      ，及攝有上開扣案物品之相片數幀。
二、刑法上所稱之公文書，係指公務員職務上製作之文書。若由
    形式上觀察文書之製作人為公務員，且文書之內容係就公務
    員職務上之事項所製作，即使該偽造之公文書上所載製作名
    義機關不存在或該文書所載之內容並非該管公務員職務上所
    管轄，惟社會上一般人無法辨識而仍有誤信其為真正之危險
    時，仍難謂其非公文書。而刑法上所稱之公印或公印文，係
    專指表示公署或公務員資格之印信而言，即俗稱大印與小官
    章及其印文（最高法院22年上字第1904號、69年度臺上字第
    693 號判例意旨參照）。查本案扣案及未扣案之「台灣省法
    務部行政單位監管科」監管書各1 張，及未扣案之「臺灣雲
    林地方法院檢察總署執行公正處監管信託證明」、「法務部
    執行假扣押處份命令」、「臺灣雲林地方法院檢察署刑事傳
    票」等文書，係被告及其所屬詐欺集團共同冒用公署名義所
    為之文書，縱該文書之製作名義機關有虛構者，依上揭說明
    仍屬偽造之公文書。而如附表編號4 、6 、7 、8 、9 所示
    偽造公文書上之偽造印文，其中「雲林地方法院檢察署」、
    「法務部行政執行署台北凍結管制命令執行處印」，係表示
    公署資格印信之印文，自屬公印文；至於「法務部地檢署監
    管科」印文，因檢察機關並無此單位，無法認定為檢察機關
    之公印文，僅屬普通印文（最高法院84年度臺上字第6118號
    判決意旨參照），「地方法院檢察官蔡啟文」、「中央存款
    保險局」等印文，僅屬機關內部之職章印文，及機關名義之
    長戳印文，尚非印信條例之公印，僅屬普通印文（最高法院
    80年度臺上字第3797號判決意旨參照）。另附表編號2 、3
    所示之識別證，係用以表示服務或其他相類之證書，應認係
    屬刑法第212 條所規定之特種文書，均合先敘明。
三、核被告所為，係犯刑法第158 條第1 項之冒充公務員行使職
    權罪，同法第216 條、第211 條之行使偽造公文書罪，同法
    第216 條、第212 條之行使偽造特種文書罪，同法第339 條
    第1 項之詐欺取財罪。被告所犯上開4 罪，均與所屬詐欺集
    團成員間，具有犯意之聯絡及行為之分擔，應論以共同正犯
    。被告及其所屬詐欺集團以一個冒充公務員身分，行使偽造
    公文書及特種文書方式，詐騙被害人林久郁之犯意，於密接
    的2 天時間內，為上開犯行，應論以接續犯。被告及其所屬
    詐欺集團共同偽造印文之行為，係偽造公文書之部分行為，
    其等偽造公文書後復由被告持以行使，其偽造之低度行為，
    應為行使之高度行為所吸收，均不另論罪。另按刑法上關於
    牽連犯之規定業經廢除，對於前以牽連犯予以處理之案例，
    依立法理由之說明，在適用上，得視其具體情形，分別論以
    想像競合犯或數罪併罰，予以處斷。是原經評價為牽連犯之
    案件，如其二行為間具有行為局部之同一性，或其行為著手
    實行階段可認為同一者，得認與一行為觸犯數罪名之要件相
    侔，而改評價為想像競合犯。至於不可認為一行為者，若依
    實質競合予以併罰，不無刑罰過度評價，依社會通念，並不
    符合刑罰公平原則，當亦難以一行為一罪論處。於此，倘所
    發生之數個犯罪行為，在犯罪之性質上，或依吾人日常生活
    經驗之見解上，其前後行為，在形態上雖屬分別獨立，但從
    同一法益之侵害性而言，因具一定程度之關連性，可認為一
    方吸收他方之犯罪行為，遂置他方於不論，較為適當，應可
    依吸收犯理論，認屬實質上一罪關係，而僅包括的論以一罪
    （最高法院96年度臺上字第4780號判決意旨參照）。茲查被
    告與其共犯行使偽造公文書及特種文書，同時冒充公務員行
    使職權之目的，均係為遂行對被害人林久郁詐欺取財之目的
    ，是其所犯上開四罪彼此間，有行為局部之同一性，依上開
    說明，應依刑法第55條想像競合犯之規定，從一重論以刑法
    第216 條、第211 條之行使偽造公文書罪處斷。爰審酌被告
    犯案時縱然年甫18歲，涉世未深，然其不思以正當途徑賺取
    金錢，反加入詐欺集團從事詐騙分工犯行，利用被害人法律
    知識不足，擔憂身陷刑責之恐懼心理，詐取鉅額款項得手，
    損及被害人及社會風氣甚鉅，而其得手一次仍不知收手，再
    以相同手法欲詐騙同一被害人，惡性更顯重大，並審酌其犯
    罪之動機、目的，其並無其他前科紀錄，素行尚可，及其智
    識程度為高職肄業等一切情狀，量處如主文所示之刑。
四、扣案如附表編號1 所示之現金26,900元，其中6,000 元為被
    告犯案後，詐騙集團成員給與之報酬，為其因犯罪所得之物
    ，其餘20,900元，及如附表編號2 至5 所示之物，均為被告
    或其所屬詐欺集團之共犯所有，且供其等犯罪所用之物，均
    應依刑法第38條第1 項第2 款、第3 款之規定宣告沒收。至
    於附表編號6 至9 所示普通印文或公印文，均屬偽造，不問
    屬於犯人與否，均應依刑法第219 條規定宣告沒收。如附表
    編號10之偽刻印章1 顆，曾為被告之共犯所持用蓋印，乃確
    實存在之物，其印文並非以電腦製圖列印或其他方式偽造而
    來，既不能證明已經滅失，自應依刑法第219 條規定宣告沒
    收。
五、告訴人雖具狀請求本院對被告宣告強制工作（參本院卷第26
    頁、第27頁），然強制工作之立法目的，乃在針對有犯罪習
    慣之人，強制其從事勞動，學習一技之長及正確之謀生觀念
    ，期使其日後重返社會時得以適應，且刑法上之習慣犯，與
    累犯或連續犯之性質有別，必須有具體之事實，足資證明行
    為人有犯罪之惡習及慣行，始有習慣犯規定之適用，並非一
    有累犯或連續犯之情形，即可認為有犯罪之習慣。經查被告
    除本案外，別無他案遭判決之紀錄，此有臺灣高等法院被告
    前案紀錄表1 份在卷可參，輔以卷內資料，尚無客觀具體事
    證足認被告有犯罪之習慣，本院因認對被告判處上開刑度即
    為已足，尚無對其宣告強制工作之必要性，併此敘明。
六、依刑事訴訟法第299 條第1 項前段、第273 條之1 第1 項、
    第310 條之2 、第454 條，刑法第28條、第158 條第1 項、
    第216 條、第211 條、第212 條、第339 條第1 項、第55條
    、第38條第1 項第2 款、第3 款、第219 條，刑法施行法第
    1 條之1 ，判決如主文。
七、如不服本判決，得於收受判決書送達之日起10日內，向本院
    提起上訴。
本案經檢察官蔡元仕到庭執行職務。
中    華    民    國   100    年    8     月    19    日
                              臺灣士林地方法院刑事第六庭
                                  法  官  鄭光婷
以上正本證明與原本無異。
如不服本判決應於收受判決後10日內向本院提出上訴書狀，並應
敘述具體理由。其未敘述上訴理由者，應於上訴期間屆滿後20日
內向本院補提理由書( 均須按他造當事人之人數附繕本) ，「切
勿逕送上級法院」。
                                  書記官  方蘭芬
中    華    民    國   100    年    8     月    22    日
附錄本案論罪科刑法條全文：
中華民國刑法第216條
（行使偽造變造或登載不實之文書罪）
行使第210 條至第215 條之文書者，依偽造、變造文書或登載不
實事項或使登載不實事項之規定處斷。
中華民國刑法第211 條
（偽造變造公文書罪）
偽造、變造公文書，足以生損害於公眾或他人者，處1 年以上7
年以下有期徒刑。
中華民國刑法第212條
（偽造變造特種文書罪）
偽造、變造護照、旅券、免許證、特許證及關於品行、能力服務
或其他相類之證書、介紹書，足以生損害於公眾或他人者，處 1
年以下有期徒刑、拘役或 3 百元以下罰金。
中華民國刑法第339條
（普通詐欺罪）
意圖為自己或第三人不法之所有，以詐術使人將本人或第三人之
物交付者，處 5 年以下有期徒刑、拘役或科或併科 1 千元以下
罰金。
以前項方法得財產上不法之利益或使第三人得之者，亦同。
前二項之未遂犯罰之。
附表：
┌──┬───────────────────┬────┐
│編號│ 應沒收之物                           │ 備註   │
├──┼───────────────────┼────┤
│ 1  │ 現金26,900元                         │ 已扣案 │
├──┼───────────────────┼────┤
│ 2  │ 偽造之「臺灣省法務部行政單位監管科   │ 已扣案 │
│    │ 書記官柯勝豐」識別證1張              │        │
├──┼───────────────────┼────┤
│ 3  │ 偽造之「臺灣省法務部行政單位監管科   │ 已扣案 │
│    │ 書記官程隆慶」識別證1張              │        │
├──┼───────────────────┼────┤
│ 4  │ 偽造之「台灣省法務部行政單位監管科」 │ 已扣案 │
│    │ 監管書（含其上偽造之「法務部地檢署監 │        │
│    │ 管科」印文1枚）1 張（金額100萬元）   │        │
├──┼───────────────────┼────┤
│ 5  │ NOKIA廠牌手機2支（含門號分別為097284 │ 已扣案 │
│    │ 8463、0000000000號的SIM卡共2張）     │        │
├──┼───────────────────┼────┤
│ 6  │ 偽造之「台灣省法務部行政單位監管科」 │ 未扣案 │
│    │ 監管書上（金額120萬元），偽造之「法  │        │
│    │ 務部地檢署監管科」印文1 枚           │        │
├──┼───────────────────┼────┤
│ 7  │ 偽造之「臺灣雲林地方法院檢察總署執行 │ 未扣案 │
│    │ 公正處監管信託證明」上，偽造之「雲林 │        │
│    │ 地方法院檢察署」公印文1 枚、「地方法 │        │
│    │ 院檢察官蔡啟文」印文1 枚、「中央存款 │        │
│    │ 保險局」印文1枚                      │        │
├──┼───────────────────┼────┤
│ 8  │ 偽造之「法務部執行假扣押處份命令」上 │ 未扣案 │
│    │ ，偽造之「雲林地方法院檢察署」公印文 │        │
│    │ 1 枚、「法務部行政執行署台北凍結管制 │        │
│    │ 命令執行處印」公印文1 枚、「地方法院 │        │
│    │ 檢察官蔡啟文」印文1 枚               │        │
├──┼───────────────────┼────┤
│ 9  │ 偽造之「臺灣雲林地方法院檢察署刑事傳 │ 未扣案 │
│    │ 票」上，偽造之「雲林地方法院檢察署」 │        │
│    │ 公印文1 枚、「地方法院檢察官蔡啟文」 │        │
│    │ 印文1 枚                             │        │
├──┼───────────────────┼────┤
│10  │ 偽刻之「法務部地檢署監管科」印章1顆  │ 未扣案 │
└──┴───────────────────┴────┘